【裁判字號】    92,訴,1331
【裁判日期】    921009
【裁判案由】    護照條例等
【裁判全文】
臺灣臺北地方法院刑事判決                        九十二年度訴字第一三三一號
    公  訴  人  臺灣臺北地方法院檢察署檢察官
    被      告  乙○○  男  民.
    選任辯護人  吳宜財律師
右列被告因違反
），本院判決如左：
    主      文
乙○○行使偽造國民身分證以供申請
月，如易科罰金以佰元折算壹日。緩刑貳年。
    事      實
一、緣乙○○之胞兄甲○○於民國八十八年四月間自台灣地區出境（迄今尚未入境）
    ，惟未明確告知家人其前往何國，另甲○○因涉犯違反水利法案件，為台灣板橋
    地方法院檢察署於同年五月二十七日發布通緝（尚未緝獲到案）。甲○○出境後
    雖有時會打電話回國與家人噓寒問暖，惟當家人問起其現在何處時，甲○○惟恐
    電話遭監聽，而未向家人透露其逃亡至何國家。而乙○○平日需奉養其母林朱金
    蓮（二十七年生），每見其母因思念身處國外無得返國之甲○○而終日以淚洗面
    ，乙○○遂起意如果其以國民
    證，於補領當時只要繳交外貌與其近似之甲○○相片，戶政事務所人員便會核發
    予其貼有甲○○相片之乙○○名義
    名義國民
    ）申辦貼有其胞兄甲○○相片之乙○○名義
    甲○○便能順利入出境台灣地區，而得以高齡之母親相聚。乙○○遂在甲○○不
    知情之情況下，先於九十年十二月三十一日，前往台北市○○區○○街二號二樓
    之台北市萬華區第二戶政事務所（以下稱萬華戶政事務所），持其胞兄甲○○之
    相片三張，以其自己之
    而因乙○○除攜帶甲○○之三張相片外，未攜帶由任何一公務機關所核發於有效
    期限之有照證件（來證明其即為乙○○本人），萬華戶政事務所櫃檯承辦人員遂
    依「台北市各戶政事務所製發及管理國民
    之申請文件呈由台北市政府民政局轉送交台北市政府警察局進行口卡相片之形式
    比對，嗣經台北市政府警察局承辦人就乙○○所提出甲○○相片與該局檔存乙○○口卡相片從形式上比對審查結果並不相符，萬華戶政事務所
    辦人員丙○○遂通知乙○○於九十一年一月四日到萬華戶政事務所，當日乙○○
    因上班無暇前往，遂委由其不知情之配偶黃莉芬前往，丙○○在形式上核對黃莉
    芬之國民
    文件予黃莉芬，請其辨認該申請書上之相片是否為乙○○本人，而因該張相片與
    乙○○本人極為相似，黃莉芬在不知情之情況下即對丙○○告以該張相片是乙○○沒錯，嗣丙○○即依不知情黃莉芬之聲明，在未經實質審查之情況下，誤認乙○○所提出之三張相片即為其本人，而於當日制發貼有甲○○相片之乙○○名義
    國民
    ，至此乙○○明知其
    補發
    實之事項（甲○○之相片）登載於職務上所掌之公文書（制發乙○○名義之身分
    證）上，足以生損害於戶政機關核發
二、乙○○領得前述貼有其胞兄甲○○相片而為自己名義之
    一月十七日委由不知情之元富旅行社業務人員持該枚學理上稱之為間接無形偽造
    之身分證前往台北市○○區○○路一段二之二號五樓領務局，以其
    由，向領務局承辦人員行使該張身分證，並繳交甲○○之相片，填具
    以供申請其自己名義之
    嗣經領務局人員受理其申請後發現其所提出申請之相片與該局檔存乙○○相片不
    符，經通知其到場面談，並移由警方處理而知上情。至乙○○所取得貼有甲○○
    相片之自己名義
    。
三、案經台北市政府警察局萬華分局移送台灣台北地方法院檢察署檢察官偵查起訴。
    理      由
壹、事實之認定：
  右述事實一及二之部分，已據被告乙○○本院調查、審理時供承不諱（本院九十二
  年八月十二日訊問筆錄、同年月二十八日審判筆錄參照），核與(一)被告胞兄甲○○
  之入出境結果查詢表、甲○○之台灣高等法院全國前案紀錄表、甲○○之台灣高等
  法院被告全國通緝紀錄表（本院卷內參照）、(二)被告於九十年十二月三十一日補領
  華民國普通
  證人即萬華戶政事務所
  時所證稱被告如何辦理本件
  、最後經由被告之配偶黃莉芬之指認聲明而制發貼有甲○○相片之被告名義國民身
  分證予黃莉芬收受等情節相符（當日審判筆錄參照），丙○○並提出被告之補領身
  分證申請書影本、黃莉芬收受前開
  （均在本院卷內），是依(一)被告胞兄甲○○之入出境結果查詢表、甲○○之台灣高
  等法院全國前案紀錄表、甲○○之台灣高等法院被告全國通緝紀錄表、(二)被告於九
  十年十二月三十一日補領
  華民國普通
  莉芬收受前開
  被告於本院調查、審理中所為上開任意性自白具有相當程度之真實性，而得使本院
  確信被告前述自白之犯罪事實確屬真實，從而依刑事訴訟法第一百五十六條第一項
  「被告之自白，非出於強暴、脅迫、利誘、詐欺、違法羈押或其他不正之方法，且
  與事實相符者，得為證據。」及第二項「被告之自白，不得作為有罪判決之唯一證
  據，仍應調查其他必要之證據，以察其是否與事實相符。」規定，本院自得依被告
  前述自白及各該補強證據認定被告確有為前述犯行，而被告明知其
  ，竟以此為理由申請補發，並於申請補發
  使萬華戶政事務所之公務員將此不實之事項（甲○○之相片）登載於職務上所掌之
  公文書（制發乙○○名義之
  確性及甲○○，而被告持前開身分證前往領務局，以其
  承辦人員行使該張身分證，並繳交甲○○之相片，填具
  名義之
  ，被告犯行堪以認定。
貳、論罪科刑之法律適用：
  一、按「刑法第二百十條之偽造私文書罪，以無制作權人而捏造他人名義制作該文
      書為構成要件之一，學理上稱為「有形偽造」，倘行為人係以自己名義制作之
      文書，或基於他人之授權、委託，以該他人名義制作之文書，既非無制作權，
      自均不能成立該罪；至刑法第二百十三條之公文書不實登載罪及同法第二百十
      五條之業務上文書登載不實罪，乃有制作權人，故意自為記載內容虛偽不實之
      文書，學理上謂為「直接無形偽造」，而同法第二百十四條之使公務員登載不
      實罪，係向有制作權人，為虛偽不實之報告或陳述，使該有制作權人據以制作
      內容不實之文書，學理上指為「間接無形偽造」，前後情形有別，不容混淆。
      」（本院卷附最高法院八十四年度台上字第一九九六號判決意旨參照），則被
      告乙○○向有制作
      榕相片充當自己之相片，使該戶政事務公務人員據以制作貼有甲○○相片卻表
      徵為被告名義其內容不實之
      證，被告再持該張間接無形偽造之身分證至領務局行使以供申請
      損害於領務局核發
      第二項、第一項之行使偽造國民身分證以供申請
      富旅行社人員行使前開偽造之身分證以供申請
  二、公訴人雖認被告之行為另該當於刑法第二百十六條、第二百十四條明知為不實
      之事項，而使公務員登載於職務上所掌公文書罪之構成要件，惟因
      二十三條第二項、第一項之行使偽造國民身分證以供申請
      為刑法第二百十六條、第二百十四條行使明知為不實之事項，而使公務員登載
      於職務上所掌公文書（在本件來說為行使無形偽造
      無須另論刑法該條之罪名，應予說明。
  三、其實在本件雖然因為因
      分證以供申請
      知為不實之事項，而使公務員登載於職務上所掌公文書（在本件來說為行使無
      形偽造
      告之選任辯護人在本件特別關心者並非此一問題，因為本件被告如前所述，對
      於被訴犯罪事實全部供承不諱，故檢察官與選任辯護人就本件唯一之爭點乃在
      於究竟被告持其胞兄之相片補領
      兄相片之被告名義國民
      上字第一九九六號判決所稱有「間接無形偽造」之行為，對此辯護人以最高法
      院七十三年台上字第一七一０號判例「刑法第二百十四條所謂使公務員登載不
      實事項於公文書罪，須一經他人之聲明或申報，公務員即有登載之義務，並依
      其所為之聲明或申報予以登載，而屬不實之事項者，始足構成，若其所為聲明
      或申報，公務員尚須為實質之審查，以判斷其真實與否，始得為一定之記載者
      ，即非本罪所稱之使公務員登載不實。上訴人等以偽造之杜賣證書提出法院，
      不過以此提供為有利於己之證據資料，至其採信與否，尚有待於法院之判斷，
      殊不能將之與「使公務員登載不實」同視。」意旨認為，本件依證人丙○○之
      供述本件戶政事務所受理被告申辦補領
      民政局→警察局等層層關卡之查核，發現被告繳交之相片與檔存口卡相片
      不符，顯然這些公務員都已經進到『實質審查』之地步，被告所為應無前述間
      接無形偽造之行為，不過：
      證人丙○○在本院前開期日審理時是證稱：被告只提供相片但是沒有提供有照
      證件，所以我們把申請書送到民政局作查核，查核是相貌不符，查核結果是被
      告提供的相片與警察局存檔的口卡片不符，後來我們通知被告的太太來，被告
      的太太指認說被告所提供的相片就是被告本人。人民若沒有帶有效的有照證件
      來辦理補發
      調口卡片出來核對。如果所查核是沒有口卡或口卡上面沒有照片，民政局就會
      退件給戶政事務所，我們就會聯繫申請人，要補有照證件，如果他還是沒有補
      ，我們會先會辦給管區派出所，等派出所回覆確認沒有錯，才會核發
      不過本件有查到被告的口卡，只是相貌不符，依照我們的作業流程我們會實地
      查證，請申請人的親人指認申請書上的照片是不是為申請人本人，本件是被告
      太太到戶政事務所來指認相片。我們第一個會先查核到場指認的親人與申請人
      是不是確實有親戚關係，並核對證明文件，並會請指認的親人在文件上簽名。
      我沒有再請被告太太黃莉芬提出被告其他有照證件，因為本件就是照片不符而
      退件，所以這樣辦就好了（當日審判筆錄參照），因此被告補領本件
      警察局只是從形式上核對被告繳交之相片與檔存被告之口卡是否相符，發現不
      符後即交由萬華戶政事務所之業務承辦人丙○○查證，而丙○○也只是根據被
      告配偶黃莉芬之聲明指出該相片為被告本人後，其即未再做進一步之查證即發
      給黃莉芬前述
      玉英也只是根據黃莉芬之聲明作『形式性核對』，並無選任辯護人所稱有進行
      實質性審查，併予說明（對於此一問題並可參閱本院卷附最高法院八十六年度
      台非字第二六五號判決所揭示『所謂間接正犯，係指犯罪行為人不親自實施犯
      罪，而利用無責任能力人或無犯罪意思之人實施犯罪而言，故必須被利用人之
      行為成立犯罪時，該利用者始能依間接正犯論處。而刑法第二百十二條之偽造
      特種文書罪，以無制作權之人冒用有制作權者之名義而制作該文書為要件，如
      果制作該文書者，對於此種文書本有制作之權，即不發生偽造問題。本件台北
      市監理處所核發之機車駕駛執照，乃監理機關本於職權，有權制作之文書，自
      無偽造可言，該駕駛執照既非偽造，被告自無成立偽造駕駛執照罪間接正犯之
      餘地。惟被告將上開明知為不實之事項（利用代辦其兄陳００機車駕駛執照之
      機會，在台北市○○路台北市監理處，以自己之照片，矇混為陳００之照片，
      繳予監理處，使不知情之公務員將其照片貼於陳遠祥之機車駕照上），而使監
      理處不知情之公務員登載於職務上所掌之公文書即駕駛執照上，足以生損害於
      監理機關核發駕駛執照之正確性及陳００，其行為合於刑法第二百十四條之使
      公務員登載不實罪之規定，應依該法條處罰。』之旨）。
  四、爰審酌被告之犯罪動機、手段、智識程度、品行暨其犯後尚能坦承犯行犯後態
      度尚稱良好等一切情狀，量處如主文所示之刑，並諭知易科罰金之折算標準。
      查被告前未曾受有期徒刑以上刑之宣告，此有台灣高等法院被告全國前案紀錄
      表一紙附卷可憑，且被告現於阿妹雞鴨商行任職，有該商行出具之在職證明書
      附本院卷可稽，另被告本人現在必須撫養中風之母親，此亦有台北市萬華區錦
      德里里長出具之證明書一紙在卷可查，其經此偵查審判經過，自當知所警惕而
      無虞再犯，本院綜核各情認上開刑之宣告，已足策其自新，因認所宣告之刑，
      以暫不執行為適當，併諭知被告緩刑二年，以啟自新。
  五、公訴人雖請本院沒收被告以前開方式取得之
      承辦人丙○○於本院九十二年八月二十八日審理時供稱已將被告在九十年十二
      月三十一日補領之
      之
      十七日合法領得
      機關之註銷而不存在，本院自無從對該張偽造之
      併予說明。
據上論斷，應依刑事訴訟法第二百九十九條第一項前段，
、第二項，刑法第十一條前段、第四十一條第一項前段、第七十四條第一款，罰金罰
鍰提高標準條例第二條，判決如主文。
本案經檢察官柯宜汾到庭執行職務
中      華      民      國    九十二    年      十      月      九      日
                                  臺灣臺北地方法院刑事第九庭
                                      法  官  葉建廷
右正本證明與原本無異。
如不服本判決，應於送達後十日內向本院提出上訴狀。
                                      書記官  蔡梅蓮
中      華      民      國    九十二    年      十      月      九      日
附錄本案論罪科刑法條全文：
護照條例第二十三條：
偽造、變造國民身分證以供申請護照，足以生損害於公眾或他人者，處五年以下有期
徒刑、拘役或科或併科新臺幣五十萬元以下之罰金。
行使前項文書者，亦同。
將國民身分證交付他人或謊報遺失，以供冒名申請護照者，處五年以下有期徒刑、拘
役或科或併科新臺幣十萬元以下之罰金。
前項冒用名義者，亦同。
受託申請護照，明知第一項至第四項事實或偽造、變造或冒用之照片，仍代申請者，
處五年以下有期徒刑、拘役或科或併科新臺幣十萬元以下之罰金。


司法院資訊處製作；財團法人民間司法改革基金會備份。
